臺灣桃園地方法院民事判決　九十年度簡上字第二四一號
　　上　訴　人　甲○○
　　被上訴人　　乙○○
右當事人間確認本票債權不存在事件，上訴人對於中華民國九十年八月二十日台灣桃
園地方法院桃園簡易庭九十年度桃簡字第七六○號第一審判決提起上訴，本院判決如
左：
    主      文
上訴駁回。
第二審訴訟費用由上訴人負擔。
    事      實
甲、上訴人方面：
一、聲明：(一)原判決廢棄；(二)右廢棄部分，被上訴人在第一審之訴駁回；(三)第一審及
    第二審訴訟費用均由被上訴人負擔。
二、陳述：除與原判決記載相同者，茲引用之外，補稱：
  (一)被上訴人乃是專門幫人算命及幫人看地理風水之地理師，上訴人因找其算命而結
    識，於民國（下同）八十九年六月間被上訴人向上訴人稱，看上一塊不錯之風水
    地，但其資金不足而找上訴人投資，上訴人不疑有他而陸續投資，交錢的地方就
    是被上訴人算命的地方，借錢的時間約在八十八年十二月或八十九年年初，上訴
    人將資金交予被上訴人時，其均開具系爭本票交上訴人，資金額度就是五張本票
    之金額共計新台幣（下同）一百四十四萬元，資金來源有些是跟會的會款，有些
    是上訴人太太莊麗娟給的。後來因被上訴人稱未買到該風水地，故而轉成借款，
    所以在當初並無約定利息，本想只要被上訴人償還即可，但被上訴人卻一毛不還
    ，從而上訴人持系爭票據行使，於法並無不合。
  (二)又被上訴人於原審主張，系爭本票係單純被上訴人向訴外人林先生借款，當時應
    林先生要求而由被上訴人簽發面額相當於本金四十八萬元三倍之本票五紙（合計
    金額一百四十四萬元，即480000 x 3 = 0000000），作為擔保借款之用云云。上
    訴人否認系爭本票為擔保之用，況且如系爭本票當時係被上訴人向訴外人林先生
    借款所開具之本票，再由訴外人林先生將系爭本票轉讓予上訴人，則上訴人為善
    意第三人，並不知情被上訴人與訴外人林先生借款情形，故被上訴人不得以對抗
    訴外人林先生之抗辯事由對抗上訴人，上訴人依法行使票據上之權利，於法並無
    不合。又被上訴人於原審主張上訴人為票據法第十四條第一項惡意取得票據之人
    不得享有票據上之權利云云。上訴人否認之，依前述上訴人既為善意第三人，依
    法應由被上訴人就上訴人惡意取得系爭本票之主張負舉證之責。原審判決未命被
    上訴人依法盡舉證之責，率認兩造間之本票債權不存在，於法不合。
  (三)退萬步言之，姑不論投資或借款，依被上訴人於原審法院自認其確實借款並收到
    四十八萬元，則上訴人與被上訴人間至少有四十八萬元之債權存在，但原審判決
    卻判決兩造間之債權全數不存在，顯與事實不符。上訴人為高中畢業，做過當鋪
    、機車租賃、目前與哥哥開彩券行，平均每月收入為五萬元以上，名下有一不動
    產即上訴人之地址。
  (四)綜前所述，被上訴人如無向上訴人或訴外人林先生借款一百四十四萬元，被上訴
    人縱至愚不會開具系爭五紙本票交予上訴人或訴外人林先生？更何況，如果系爭
    五紙本票係擔保票，依常理被上訴人所開之本票應為一紙或發票日相同到期日相
    同之本票，被上訴人為何會違反常理開具發票日不同、到期日不同、面額不同之
    系爭五紙本票？且數量多達五紙？實際是因被上訴人確有向上訴人或訴外人林先
    生借款高達一百四十四萬元。
三、證據：援用原審之立證方法。
乙、被上訴人方面：
一、聲明：(一)上訴駁回；(二)訴訟費用由上訴人負擔。
二、陳述：除與原判決記載相同者，茲引用之外，補稱：
  (一)按票據為無因證券，票據債權人就其取得票據之原因，固不負證明之責任，惟執
    票人如主張票據係發票人向其借款而簽發支付，以為清償方法，發票人復抗辯其
    未收受借款，消費借貸並未成立，則就借款之已交付事實，應由執票人負舉證責
    任（最高法院八十三年台上字第五二六號判決意旨參照）。
  (二)上訴人於原審抗辯本案系爭本票五紙係被上訴人分別於八十八年八月十五日、九
    月二日、十一月十七日、十二月二日及十二月九日，持向上訴人借款分別借款（
    累積共計一百四十四萬元整）時所取得，顯見上訴人明白表示其為本案五紙支票
    之票據關係直接當事人。然而實際上，被上訴人與上訴人素昧平生，自始至終否
    認自上訴人處取得任何借款，除於原審法院一再陳明外，亦曾發存證信函對上訴
    人作此主張，則參酌前開最高法院判決見解與最高法院七十三年度第一次民事庭
    會議決議意旨，上訴人對於交付借款與被上訴人之事實，應負舉證之責。
  (三)詎料，上訴人九十年十一月十二日之上訴理由狀，竟改稱系爭票據乃係自被上訴
    人所指之林先生處（即地下錢莊）受讓取得，上訴人應為系爭本票之善意第三人
    ，並進一步主張本案具有票據法第十三條之適用云云，與其於原審法院表示係系
    爭五紙票據之票據關係直接當事人互相矛盾，由上訴人此等前後反覆之行徑，亦
    見其關於善意受讓第三人之陳述，純屬臨訟杜撰，不足採信。
  (四)否認上訴人所稱，上訴人因投資風水地之故而交付一百四十四萬元予被上訴人，
    且上訴人訴訟代理人陳稱，借錢的時間在八十八年十二月或八十九年初，其書狀
    卻稱八十九年六月間被上訴人找上訴人投資風水地，時間全然不合，顯見沒有所
    謂投資風水地的事情，只有被上訴人向地下錢莊林先生借錢之事。
三、證據：援用原審之立證方法外，並提出存證信函影本一份為證。
    理　　由
一、本件上訴人上訴意旨略以：(一)被上訴人為看風水之地理師，找上訴人投資購買風
    水地，上訴人已陸續交付共計一百四十四萬元之款項予被上訴人投資，被上訴人
    並交付本票五紙以為擔保，嗣因購地未成而轉為借款，但迄未償還，本票債權確
    屬存在；(二)若採被上訴人供述，認系爭本票係被上訴人交訴外人林先生，上訴人
    亦係自林先生受讓系爭本票之善意第三人，被上訴人不得以其與林先生之事由對
    抗上訴人，本票債權仍屬存在；(三)退萬步言，被上訴人自認向林先生收到四十八
    萬元，則至少有四十八萬元之本票債權存在云云。被上訴人答辯意旨則以：(一)上
    訴人並未舉證實際交付借款一百四十四萬元予被上訴人；(二)上訴人於上訴審改稱
    ，其由訴外人林先生受讓系爭本票，為善意第三人，與原先所主張之事實全然不
    符，不足採信等語。兩造爭執之重點在於：(一)上訴人所主張者，究竟係因與被上
    訴人之借貸關係，而為票據關係之直接當事人？或係受讓票據之「善意第三人」
    ？(二)如認上訴人主張因借貸關係而為票據關係之直接當事人，就借貸與交付借款
    之事實，上訴人有無充分舉證？(三)就被上訴人自承向訴外人林先生借款四十八萬
    元，上訴人是否至少就此範圍得為請求？謹針對上揭爭點，一一說明如后。
二、本件上訴人所為之主張，確有前後矛盾之處，惟其最終係主張與被上訴人間有借
    貸關係，而為票據關係之直接當事人：
  (一)本件訴訟第一審由上訴人本人親自到庭，陳稱：「原告在八十八年八月持這五張
    票向我陸續共借了一百四十四萬元」（參見原審九十年七月十二日言詞辯論筆錄
    ），「我錢是分五次借給原告的，都是拿到力行路八十六號三樓安德堂給原告」
    （參見原審九十年七月三十一日言詞辯論筆錄），顯然係主張因與被上訴人之借
    貸關係，而為票據關係之直接當事人至明。
  (二)然而上訴人於九十年十一月十二日之上訴理由狀，卻翻異前詞，改稱如系爭本票
    係被上訴人向訴外人林先生借款所開具，其亦具有自訴外人林先生受讓票據之「
    善意第三人」地位，依法應由被上訴人就上訴人惡意取得系爭本票之事實負舉證
    責任云云，就取得本票之過程與原審所述全然不同，自難予以採信；而實際上於
    上訴人九十一年四月三日之上訴理由續狀，也自行推翻自訴外人林先生受讓系爭
    本票之陳述，仍主張與被上訴人間有借貸關係，而為票據關係之直接當事人。從
    而上訴人基於受讓票據之「善意第三人」身份所提出之相關上訴理由，既無善意
    自第三人受讓之基礎事實作依據，此相關之上訴理由顯不足採。
三、上訴人就借貸關係之陳述，前後多所矛盾無足採信，而關於交付借款之事實，更
    未能舉證證明，從而上訴人對被上訴人，自無本票債權存在：
  (一)關於兩造間之借貸關係，上訴人於原審法院陳稱，除系爭本票外並無其他證據，
    而於上訴審所提書狀則補充陳稱，是因被上訴人於八十九年六月間找上訴人投資
    風水地，故上訴人陸續交付款項投資，後來並因未買成風水地而轉為借款云云。
    然查，誠如被上訴人訴訟代理人所主張，上訴人稱借貸之原因發生於八十九年六
    月，而款項之交付卻在八十八年十二月或八十九年初，有前後矛盾時空不符之情
    事，足見上訴人就借貸關係之陳述根本無足採信。
  (二)更進一步言，上訴人既稱兩造有借貸關係，但對於交付借款（或所謂轉為借款之
    投資款）之事實，卻僅空言主張，全然不能舉證證明，則原審法院參酌最高法院
    判決所示之相關見解，認為票據之實質原因甚多，或為贈與，或為買賣，或為確
    保當事人間已存在之法律關係，或為消滅以存在之法律關係，非可當然代替借據
    （最高法院五十八年台上字第二三九二號及五十九年台上字第三二四三號判決）
    ，並認定上訴人徒以執有系爭本票，即為被上訴人交付借款之證明，自無可採等
    語，所採見解應屬正確，從而上訴人對被上訴人，自無本票債權存在。
  (三)被上訴人雖於原審法院自承，其開具系爭五張本票之緣由，係向訴外人林先生借
    款四十八萬元，然不論訴外人林先生得否向被上訴人請求返還借款四十八萬元，
    此顯與上訴人無關。上訴人上訴理由稱，至少應得請求四十八萬元，其對被上訴
    人之本票債權，於此範圍內應屬存在云云，見解亦非可採。
四、綜上所述，本件被上訴人主張，上訴人雖主張兩造有借貸關係，並由被上訴人開
    立系爭本票以為擔保，但不能證明交付借款予被上訴人而成立消費借貸關係之事
    實，故系爭本票債權不存在，其主張應屬可採，而上訴人所辯均為無可取，故被
    上訴人自得請求確認系爭本票債權不存在。從而，被上訴人本於本票債權不存在
    之法律關係，請求確認系爭本票債權不存在為有理由，應予准許。是則原審判決
    確認系爭本票債權不存在，於法並無不合。上訴意旨指摘原判決不當，求予廢棄
    改判，為無理由，應予駁回其上訴。
五、兩造其他攻擊防禦方法，對於本件判決結果無影響，故不一一論列，附此敘明。
六、據上論結，本件上訴為無理由，依民事訴訟法第四百三十六條之一第三項、第四
    百四十九條第一項、第七十八條，判決如主文。
中　　　華　　　民　　　國　　九十一　　年　　　六　　　月　　　六　　　日
                            臺灣桃園地方法院民事第二庭
~B審判長法官　邱瑞祥
~B法　　　官　田玉芬
~B法　　　官　文衍正
右為正本係照原本作成
本判決不得上訴
中　　　華　　　民　　　國　　九十一　　年　　　六　　　月　　　六　　　日
~B法院書記官　劉飛龍
